【裁判字號】    97,上易,226
【裁判日期】    980217
【裁判案由】    確認債權存在
【裁判全文】
臺灣高等法院臺南分院民事判決         97年度上易字第226號
上  訴  人  甲○○
被 上訴 人  丙○○○○○○○○○○
訴訟代理人  張智學律師
被 上訴 人  乙○○
上列當事人間請求確認債權存在事件，上訴人對於中華民國97年
8月29日臺灣雲林地方法院96年度訴字第268號第一審判決提起上
訴，本院於98年2月3日言詞辯論終結，茲判決如下：
    主  文
上訴駁回。
第二審訴訟費用由上訴人負擔。
    事  實
甲、上訴人方面：
一、聲明：(一)原判決廢棄。(二)確認被上訴人乙○○對被上訴人丙
    ○○○○○○○○○○有搭設及修繕鐵皮屋工程款新台幣（
    下同）80萬元之債權
存在。(三)第一、二審訴訟費用由被上訴人等負
    擔。
二、陳述：除與原判決記載相同者，茲予以引用外，補稱略以：
  (一)上訴人於民國（下同）96年6 月初假扣押執行被上訴人程德
    崎之工程款時，多次打電話詢問被上訴人，被上訴人並不否
    認工程款未付，而於原審訴訟進行中改稱已付清，被上訴人
    乙○○亦附和其詞稱：合約寫好，工程尚未動工之前96年 4
    月20日，被上訴人程德崎就拿部分現金30萬元給我之後， 4
    月30日又拿20萬元，完工後又給付我尾款10幾萬元，其餘部
    分是開六張票‧‧‧。但被上訴人乙○○為債務人，其供述
    顯有偏頗。被上訴人程德崎承認上訴人訴訟代理人在96年 6
    月7、8日有打電話給他，當時程德崎承認還有工程款在他那
    邊。且依證人吳佑昇所證：被上訴人程德崎與乙○○約好，
    如果法院有傳訊就說5月31日工程已經完成，尾款約8、90萬
    元在6月1日就已經付清，可見被上訴人程德崎與乙○○勾串
    將未付之工程款說成已付清工程款之事實甚明。
  (二)本件被上訴人程德崎所辯簽發六張支票給付工程款之事實固
    無可疑，但所供給現金之部分應非實在，蓋由被上訴人程德
    崎在96年6月7、8日向上訴人原審之訴訟代理人自承尚有款
    項未付清及吳佑昇所證在被上訴人程德崎家聽到被上訴人等
    勾串完工之事，可見現金之部分要無付款之事實。且依被上
    訴人程德崎提出之估價單竟無被上訴人乙○○各次收取現金
    之記載，只有工程完成付清工程款票六張86萬元、現金69萬
    元付清字樣，此足證該估價單是被上訴人等臨訟勾串製作，
    就一般商場慣例拿給現金（分次）哪有不請被上訴人乙○○
    每次簽收之理（簽收在估價單上甚為便利）？參以被上訴人
    程德崎有支票可簽發即期支票，一來被上訴人乙○○可將票
    直接給他人，他來又可作為付款之憑證，被上訴人程德崎卻
    捨此而不為，益見被上訴人等所稱現金給付部分即69萬元之
    部分不實在。
  (三)原審採信證人吳佳隆之證詞認工程款已付清云云，但吳佳隆
    於上訴人與吳佑昇前去他家詢問時明確說明96年6月中尚在
    工作（被上訴人程德崎之鐵皮屋），並有錄音可以證明。
三、證據：除援用原審提出者外，補提錄音譯文乙份，並請求訊
    問證人吳佳隆、吳佑昇、陳信村。
乙、被上訴人方面：
壹、程德崎部分：
一、聲明：(一)上訴駁回。(二)訴訟費用由上訴人負擔。
二、陳述：除與原判決記載相同者，茲予以引用外，補稱略以：
  (一)上訴人並未向程德崎詢問查詢乙○○工程款已否付清之事實
    ，此為其個人主觀片面之主張，並非基於確定之具體事證，
    上訴人訴訟代理人並未與程德崎聯繫，何來工程款之事宜云
    云，此均為其個人偏頗之主張而已。
  (二)從乙○○與上訴人之交易，核對其與程德崎之交易，得知經
    濟狀況不甚良好，其交易方式為向業主要求給付材料費用，
    訂購材料，是以，核對乙○○與程德崎之陳述，可以確定在
    96年4月20日、4月30日有交付現金30萬元、20萬元（合計50
    萬元），證人吳佑昇也證稱乙○○替程德崎工作，所使用材
    料是程德崎先拿錢給乙○○購買。
  (三)程德崎陸續簽發總金額86萬元之支票，最後在96年6月1日交
    付尾款19萬元，全部付清，乙○○與程德崎之陳述完全符合
    ，足見其陳述內容應為真實，有支票、第一商業銀行西螺分
    行96年10月23日一西螺字第90091號函文可稽。
  (四)參照96年4月14日估價單所記載，本件工程項目所包含為H型
    鋼、 C型鋼、鐵板、樓層板、浪板發泡（新版）、浪板牆面
    （舊版）、正面平板、白鐵水槽、點桿鋼筋、水泥、包角、
    工牙釘、螺絲、工資、吊車等簡易工程而已，工資為28萬元
    ，其餘127 萬元則均為材料費用，至於興建時間不到一個月
    時間，況估價單清楚記載5 月31日完成，因冷凍庫租金需要
    違約處罰40萬元，可見系爭工程沒有理由遲延。
  (五)上訴人主觀臆測估價單未分次記載支票、現金，惟記載、付
    款方式為個人習慣、交易需要及當時情況，無法一概而論。
    又上訴人所請求勘驗錄音資料，係其違法錄音所取得，已經
    違反通訊監察法等相關規定，其所陳述內容極有可能係遭誘
    導及感受到威脅而順勢屈從，應無證據能力。至於證人吳佳
    隆、吳佑昇均已經原審詳細傳訊，實無須再行傳訊，況吳佑
    昇對於本件事件介入極深，喪失客觀中立的立場，有偏袒上
    訴人之行為及傾向，其所為之證詞當無證據價值。
三、證據：援用原審所提之證據方法。
貳、乙○○部分：
    未提出書狀為任何主張或陳述。據其於準備程序時陳稱：「
    本件工程到5月底一定要完工，如果沒有完工，就要被扣 40
    萬，所以我到5 月底時，全部二樓都已經完工，另外樓下有
    做冷藏室，有些鐵皮烤漆、浪板的部分，是我與我兒子及另
    一臨時工義務幫忙做的，不在本件工程範圍內。6 月初吳佳
    隆是在程德崎那裡做一天而已，這不是我承包的工程，原來
    承包的工程5月底就完工了，程德崎工程尾款10 幾萬元也都
    給我了，施工前他有付我ㄧ部分材料錢，全部工程款他都付
    清了。」
    理  由
壹、程序方面：
    被上訴人乙○○經合法通知，無正當理由，未於言詞辯論期
    日到場，核無民事訴訟第三百八十六條所定各款情形，依上
    訴人之聲請由其一造辯論判決，合先敘明。
貳、實體方面：
一、上訴人起訴主張：被上訴人乙○○積欠伊80萬元，經催討未
    著，不得已聲請原法院96年度執全字第653 號假扣押事件，
    就被上訴人乙○○承攬另被上訴人程德崎搭設、修繕鐵皮屋
    之工程款債權為假扣押。惟被上訴人程德崎竟與乙○○佯稱
    工程款已付清而聲明異議，不遵原審扣押命令承認債權，於
    法自有未合，為此提起本件確認債權存在之訴，求為判決：
    確認被上訴人乙○○對被上訴人程德崎有搭設及修繕鐵皮屋
    工程款80萬元之債權存在（原審駁回上訴人之請求）。
二、被上訴人程德崎則以：上訴人在96年6 月初打電話問伊，乙
    ○○承包伊的工程款情形，伊說乙○○現金部分都已經領取
    ，尚未領取的部分是票款86萬元。乙○○96年4 月20日有向
    伊拿現金30萬元、4月30日拿現金20萬元、5月20日伊開一張
    當日面額3萬元支票、5月22日伊開3 張支票給乙○○，日期
    分別是7月5日、7月15日金額各15萬元、7月30日金額20萬元
    。5月25日又開一張日期6月10日面額8萬元之支票，5月28日
    開一張6月15日面額25萬元之支票。5月底工程完成以後，乙
    ○○在6月1日向伊收取尾款19萬元現金，至此全部付清等語
    。被上訴人乙○○則以：承包程德崎鐵皮屋之工程款全部15
    5萬元，依約須在96年5月底以前完工，如未如期完成，會被
    扣款40 萬元之違約金，實際完工日期就是在96年5月底等語
    ，資為抗辯。
三、兩造不爭執事項：
  1.被上訴人乙○○積欠上訴人80萬元債款。
  2.被上訴人乙○○承包程德崎的鐵皮屋工程，總工程款155萬
    元，依約須在96年5月底以前完成工作。
  3.上訴人向原審法院聲請對被上訴人乙○○之財產為假扣押執
    行，經原法院於96年6月7日發扣押命令，扣押被上訴人乙○
    ○對被上訴人程德崎的工程款債權80萬元，該扣押命令於96
    年6月11日送達於被上訴人程德崎。
  4.被上訴人程德崎於96年6月13日對該扣押命令聲明異議，主
    張前開工程款155萬元，於其收到本院扣押命令前，已經付
    清。
四、上訴人主張被上訴人乙○○因承包被上訴人程德崎之鐵皮屋
    搭建工程，被上訴人程德崎尚有工程款80萬元未為給付（嗣
    稱除已給付之票款部分，至少尚有69萬元債權存在）等情，
    並舉證人吳佳隆、吳佑昇、陳信村為證。然查：
  (一)證人吳佳隆於原審到庭證稱：「（96年5、6月間你有無受乙
    ○○僱用到西螺鎮被告程德崎的處所工作?）5月的時候有，
    我只作到5 月底，後來有叫我幫他到四湖作一些收尾的工作
    。」「（到四湖工作是在幾月份?）6月初他叫我到四湖做兩
    、三天。」、「(你在程德崎的處所有無做到96年5月31日?)
    我不確定，大概做到5月30日或31日。」、「（到96年5月30
    日或31日，該部分的工程是否己經全部完成?） 該部分工程
    ，在5 月份我要辭職的時候就已經全部完成。」、「 (該部
    分的工資乙○○在何時發給你?)「5月份做完，6月初又到四
    湖工作之後，用現金一次給我。」、「（你收到工資的日期
    是6月幾日?) 大約6月初，但應該沒有超過6月5日。」、「
    （就原告稱: 第一次開庭後，我和吳佑昇去找吳佳隆，當時
    他說他做到端午節，隔天他又去作半天，因為跌下來請一輛
    計程車載他回家，我有錄音。）證人答：「原告帶人 (台語
    叫阿俊）去我家。走來走去，我都不認識他們，他說他有錢
    借給人家收不回來，問我到底做到何時，並叫我把時間講晚
    一點，我家裡有兩個小孩，看到他們的姿態會怕，我太太與
    我祖母也可以作證，來我家四、五次，我祖母罵我，叫我不
    要跟他們來往。昨天原告也有打電話給我，叫我日期要說做
    到去年6 月份。我是做工的人，只賺工錢，不想介入別人的
    糾紛。」「（就原告稱：證人跟吳佑昇說乙○○向證人表示
    欠證人的2 萬多元要還他，被罰的一萬元也要幫證人付，要
    求證人要說去年5月底就完工。)證人答: 「我收到罰鍰的裁
    定以後，我去找乙○○，因為我很生氣，我說你們的事情為
    何害我被罰錢，乙○○有跟我說可以抗告，要幫我繳納抗告
    費，我沒有跟阿俊（即吳佑昇）說乙○○要幫我繳納一萬元
    罰鍰。我也沒有向吳佑昇說乙○○叫我作證時說去年5 月底
    就完工。「（法官問: 你以前有向原告說你在西螺工作到 6
    月份?) 證人答: 「我替乙○○工作到6月初，但是西螺的工
    作實際上就是做到5月底。乙○○少給我的2萬多元，是因為
    我去應徵的時候，說好每天工資1,800 元以上，可是領錢的
    時候乙○○說我的技術不到那個程度，每天只能算1,400 元
    給我，所以就少2 萬多元，這部分我可以接受。」（見原審
    卷第117-118頁）。
  (二)另一證人吳佑昇於原審雖證稱：「我的老闆是乙○○，96年
    6 月12日我與乙○○一起去西螺被告修繕鐵皮屋的地方，被
    告有收到一張扣押命令，被告叫乙○○要處理好，被告說之
    前有開六張票給乙○○，我知道這是事實，但實際上到六月
    十二日工程尚未全部完成，被告與乙○○兩人約好，如果法
    院有傳訊就說五月三十一日工程已經完成，尾款約八、九十
    萬元在六月一日就已經付清。」云云（見原審卷第30頁），
    惟該證人吳佑昇亦稱：「 (法官問：乙○○替程德崎工作，
    所使用的材料是否程德崎先拿錢給乙○○去買的?) 應該是
    這樣，沒錯。」「 (法官問: 全部的材料大約多少錢? 要不
    要五、六十萬元?) 差不多要。」 (見同上卷第51頁)。足見
    被上訴人乙○○因本身財務有困難而於收受被上訴人程德崎
    交付之現金款項後，旋即用以支付材料費用。查本件工程總
    價為155萬元，扣除已經簽發之票款86 萬元，及先行交付之
    材料款50萬元，僅餘19萬元而已，被上訴人二人應不可能約
    好如果法院有傳訊就向法院說尾款約8、90 萬元。因此證人
    吳佑昇證稱被上訴人二人約好如果法院有傳訊就說5月31 日
    工程已經完成，尾款約8、90萬元在6月1 日已經付清云云，
    所為證言不可採信。且本件系爭鐵皮屋工程，證人吳佑昇並
    未參與，亦為兩造所不爭，從而系爭鐵皮屋工程之施工情形
    ，自非完全明暸；又被上訴人乙○○於本院陳稱：「本件工
    程到五月底一定要完工，如果沒有完工，就要被扣40萬，所
    以我到五月底時，全部二樓都已經完工，另外樓下有做冷藏
    室，有些鐵皮烤漆、浪板的部分，是我與我兒子及另一臨時
    工義務幫忙做的，不在本件工程範圍內。」、「（既然工程
    5月底完工，為何吳佳隆6月初還在做？）‧‧‧6 月初吳佳
    隆是在程德崎那裡做一天而已，‧‧‧這不是我承包的工程
    ，原來承包的工程5 月底就完工了，程德崎工程尾款十幾萬
    元也都給我了，施工前他有付我ㄧ部分材料錢，全部工程款
    他都付清了。」、「（為何吳佑昇說說工程到端午節那天還
    在做？）那是指做樓下的鐵皮烤漆、浪板等，及另外一棟不
    是我蓋的房屋，不是本件樓上的工程。」（見本院卷第48-4
    9頁）。按被上訴人乙○○承包系爭鐵皮屋總工程款155萬元
    ，依約須在96年5月底以前完成工作，被上訴人如未於5月底
    完成，則須被扣40萬元之工程款，依被上訴人乙○○不佳之
    經濟狀況，斷無拖延之理，否則將遭扣除將近四分之一工程
    款，於金錢之運用更形不利。從而，證人吳佳隆與被上訴人
    乙○○均稱系爭工程早於5月底完工，應屬可信。
  (三)上訴人另提出其與證人吳佳隆、吳佑昇等於審判外對話之錄
    音內容，主張證人吳佳隆於該次談話中承認其實際上在被上
    訴人程德崎處替被上訴人乙○○工作到96年6月18 日（端午
    節後）云云，惟查證人吳佳隆於原審審理時業已到庭證述系
    爭工程確於96年5 月底即已全部完工無訛，被上訴人亦陳稱
    證人吳佳隆於5 月底以後所作者，係「樓下的鐵皮烤漆、浪
    板等，及另外一棟不是我蓋的房屋，不是本件樓上的工程。
    」等情，業如前述，而從證人吳佳隆於原審到庭作證之內情
    ，可知，其確受有來自上訴人之不當干擾與壓力，以要求配
    合作出有利於上訴人證言之情事，是證人吳佳隆到庭具結所
    作證言，法院自無捨棄不用、反而援引其在審判外陳述之道
    理。
五、次查：
  (一)被上訴人程德崎所稱由其簽發交付乙○○之6 張支票，經查
    其中一張面額3萬元者於96年5月23日即由持票人委託台灣中
    小企業銀行嘉義分行向付款人提示兌現; 另一張面額8 萬元
    者於96年6月11 日即由持票人委託斗南鎮農會行向付款人提
    示兌現，此有第一商業銀行西螺分行96年10月23日一西螺字
    第90091號函附卷可稽（見原審卷第34 頁）。其交付託收日
    期在本院扣押命令送達被上訴人程德崎之前，且與被上訴人
    乙○○所稱：「 3萬元的票拿到當天就給付嘉義縣六腳鄉鐵
    材樓層板的錢．．． 5月25日拿到的票當天就給付斗南鐵材
    烤漆板的錢．．．」等語大致相符。另外四張支票則據證人
    即提示人黃意昇於原審證稱：「由乙○○交給我的，大約在
    96年5月27日左右，因為我在5月28日送到京城銀行北港分行
    代收。」證人吳佑昇也證稱：「被告 (程德崎)說之前有開6
    張票給乙○○，我知道這是事實．．．」（見同上卷51─52
    頁），足證被上訴人程德崎確實是在本院扣押命令96 年6月
    11日送達以前就已經將該6 張面額合計86萬元之支票交付乙
    ○○，而乙○○旋即持以付款或調現，此亦為上訴人所是認
    。
  (二)另被上訴人程德崎復稱: 「5月底工程完成以後，他在 6月1
    日來向我收尾款19萬元現金，至此全部付清。尾款19萬元我
    在果菜市場做生意收取現金後，直接拿給乙○○，並不是從
    銀行領出來的」。證人吳佳隆於原審亦證稱其向乙○○領到
    工資的日期大約在96年6 月初，應該沒有超過6月5日等語（
    見原審卷第30頁），足見系爭工程既已在96年5 月底完工，
    被上訴人程德崎即將工程尾款付清，故上訴人乙○○乃隨即
    於6月初將剩餘工資給付予證人吳佳隆。
  (三)又上訴人另稱其原審訴訟代理人陳信村律師曾於假扣押前打
    電話給被上訴人程德崎，被上訴人承認還有工程款尚未支付
    一節，然陳信村律師訴訟代理人於原審係表示: 「被告 (程
    德崎)尚未接到扣押命令之前，我打電話給被告時，被告說
    有錢還沒有付清，但沒有說多少錢及是不是票款。」等語，
    查被上訴人程德崎所開立之票號0000000、0000000、000000
    0、0000000、0000000等5張支票，兌付日分別為96年6 月11
    日、6月15日、7月5日、7月16日、7月30 日，兌付日期均在
    96年6月11 日扣押命令送達被上訴人程德崎之後，上開支票
    票款既尚未屆期，程德崎表示有錢尚未付清，有可能係指尚
    未屆期之支票部分，則在被上訴人堅稱接到扣押命令時全部
    工程款已付清，上訴人又不能為舉證證明之情形下，仍不足
    以為對上訴人有利之認定。上訴人聲請再訊問證人吳佳隆、
    吳佑昇及陳信村，即無必要。
六、綜上所述，上訴人主張被上訴人乙○○於程德崎處尚有80萬
    元之工程尾款，並未舉出確切證據資為證明，自不足採。是
    則上訴人執此主張被上訴人乙○○對被上訴人程德崎有鐵皮
    屋工程款80萬元債權存在，自屬無據。原審為上訴人敗訴之
    判決，經核並無不合。上訴意旨指摘原判決不當，求予廢棄
    改判，為無理由，應予駁回。
七、據上論結，本件上訴為無理由，爰依民事訴訟法第三百八十
    五條第一項前段、四百四十九條第一項、第七十八條、第四
    百六十三條，判決如主文。
中    華    民    國    98    年    2     月    17    日
                  民事第三庭   審判長法  官    陳光秀
                                     法  官    曾平杉
                                     法  官    莊俊華
上為正本係照原本作成。
不得上訴。
中    華    民    國    98    年    2     月    18    日
                                     書記官    謝淑玉


司法院資訊處製作；財團法人民間司法改革基金會備份。
